臺灣屏東地方法院刑事判決　　　　　　　 96年度訴字第895號
公　訴　人　臺灣屏東地方法院檢察署檢察官
被　　　告　丙○○
指定辯護人　本院公設辯護人乙○○
上列被告因殺人未遂案件，經檢察官提起公訴（96年度偵字第
4193、4695號），本院判決如下：
    主  文
丙○○殺人未遂，處有期徒刑伍年貳月。扣案開山刀壹支沒收。
    事  實
一、丙○○與甲○○2 人原為朋友關係，緣民國94年11月5 日15
    時許，2 人在位於屏東縣東港鎮○○路14號蘇致紋所開設「
    永和車業機車行」店內與蘇致紋、蘇振豐、張祐誠飲酒聊天
    ，席間丙○○因將高粱酒倒入甲○○之啤酒杯內為甲○○發
    現，甲○○即持礦泉水保特瓶敲打丙○○頭部，2 人因此發
    生爭執，不歡而散。嗣於同日16時29分許，丙○○心有不甘
    ，以行動電話撥打甲○○之行動電話邀其至上開永和車業機
    車行見面，甲○○表示馬上趕到後，丙○○、甲○○隨即分
    別騎乘機車各自攜帶開山刀、鋸子各1 支返回上開機車行。
    丙○○抵達機車行後，先將機車停放在機車行旁邊，隨後甲
    ○○亦騎乘機車來到，並將機車停放在機車行對面馬路旁，
    2 人一見面，因均怒氣未消，遂在機車行前面馬路上再度發
    生口角，隨後各自至機車停放處取出攜帶之鋸子及開山刀，
    衝向對方，2 人在機車行前面之馬路上正面相遇時，丙○○
    基於殺人之犯意，持開山刀揮砍手持鋸子之甲○○，甲○○
    亦持鋸子朝丙○○揮砍，2 人互相揮砍約1 、2 分鐘後，丙
    ○○因此受有頭部外傷合併腦震盪、頭皮撕裂傷及右上肢挫
    擦傷等傷害；甲○○則受有(1)右手掌切割傷併第4 、5 掌骨
    骨折及肌腱斷裂、(2)右手肘部割傷併尺骨骨折及肌腱斷裂、
    (3)右肩切割傷、(4)左手切割傷併尺骨骨折、尺側神經、血管
    斷裂及肌腱斷裂，並造成右手第4 、5 指功能完全喪失，左
    上肢機能因尺神經受損而有部分功能喪失等傷害。嗣因甲○
    ○所持鋸子抵擋不住丙○○開山刀之揮砍，而節節倒退，最
    後在機車行對面之馬路旁，甲○○所持鋸子遭丙○○持開山
    刀揮砍斷裂，甲○○因已無武器足以對抗，即上前抱住丙○
    ○身體，2 人因此停止揮砍。然甲○○因流血過多而當場倒
    地；丙○○則騎乘機車離開現場，嗣因上開機車行負責人蘇
    致紋報警處理並將甲○○送醫救治，始悉上情，並扣得丙○
    ○所有供殺人所用之開山刀1 支（至有關甲○○部分，先經
    本院以95年度訴字第506 號判決判處有期徒刑5 年，嗣經上
    訴臺灣高等法院高雄分院以96年度上訴字第534 號判決撤銷
    改判處有期徒刑6 月確定）。
二、案經甲○○告訴暨臺灣高等法院高雄分院檢察署函令臺灣屏
    東地方法院檢察署檢察官偵查起訴。
    理  由
壹、程序方面
一、按被告以外之人（包括證人、鑑定人、告訴人、被害人及共
    同被告等）於審判外之陳述雖不符前4 條之規定，而經當事
    人於審判程序同意作為證據，法院審酌該言詞陳述或書面陳
    述作成時之情況，認為適當者，亦得為證據；當事人、代理
    人或辯護人於法院調查證據時，知有第159 條第1 項不得為
    證據之情形，而未於言詞辯論終結前聲明異議者，視為有前
    項之同意，刑事訴訟法第159 條之5 定有明文。立法意旨在
    於傳聞證據未經當事人之反對詰問予以核實，原則上先予排
    除。惟若當事人已放棄反對詰問權，於審判程序中表明同意
    該等傳聞證據可作為證據；或於言詞辯論終結前未聲明異議
    ，基於尊重當事人對傳聞證據之處分權，及證據資料愈豐富
    ，愈有助於真實發見之理念，且強化言詞辯論主義，使訴訟
    程序得以順暢進行，上開傳聞證據亦均具有證據能力。本件
    證人即被害人甲○○於警詢中之供述、長庚紀念醫院94年11
    月22日出具之甲○○診斷證明書、安泰醫院94年11月12日出
    具之丙○○診斷證明書，雖屬被告以外之人於審判外之言詞
    及書面陳述，均屬傳聞證據，惟檢察官、被告及辯護人對於
    上開證人之警詢筆錄、驗傷診斷書於本院言詞辯論終結前均
    未就證據能力聲明異議，本院審酌上開證據作成時之情狀，
    並無違法或不當等情形，認為以之作為本案之證據亦屬適當
    ，依上開規定，自具證據能力。
二、按刑事訴訟法所稱之「證人」，係指「在他人之訴訟程序案
    件中，陳述自己所見所聞具體事實之第三人」（刑事訴訟法
    第176 條之1 立法理由參照），則該第三人倘非在本案被告
    訴訟程序中作證，而係於該第三人自己之刑事案件中所陳述
    ，雖該第三人陳述有關本案被告部分，屬於「被告以外之人
    於審判外之陳述」之傳聞證據，然因該第三人係於自己刑事
    案件中所為陳述，非於他人訴訟程序案件中為陳述，自非刑
    事訴訟法所指之證人，而無刑事訴訟法有關「人證」規定之
    適用，亦即無刑事訴訟法第186 條命該第三人具結之問題，
    既無具結之問題，自不能以該第三人之陳述未具結而依刑事
    訴訟法第158 條之3 排除其陳述之證據能力（最高法院96年
    度台上字第3527號判決要旨參照），是證人即告訴人甲○○
    於檢察官前及本院另案審理時所為之陳述，雖未具結，惟依
    上開說明，應具有證據能力。
三、證人蘇致紋、張祐誠警詢陳述之證據能力
    被告以外之人，於審判外之言詞或書面陳述，除法律有規定
    者外，不得作為證據，刑事訴訟法第159 條第1 項定有明文
    。本件證人蘇致紋、張祐誠於警詢之陳述，均屬於被告以外
    之人，於審判外之言詞陳述，且查無刑事訴訟法第159 條第
    2 項、同法第159 條之1 至之5 、同法第206 條等例外得以
    之作為證據之各種情形，其等於警詢所為之陳述，無證據能
    力。
貳、實體方面
一、本件訊據被告丙○○固坦承有於上開時、地與甲○○、蘇致
    紋、蘇振豐、張佑誠飲酒聊天，席間因丙○○將高粱酒倒入
    甲○○之啤酒杯內為甲○○發現，甲○○隨即持礦泉水保特
    瓶敲打丙○○頭部而發生爭執，並於上開時間以行動電話撥
    打甲○○之行動電話邀約至上開永和車業機車行談判，及持
    開山刀將甲○○砍傷，致甲○○受有上開傷害等情，惟矢口
    否認有何殺人未遂犯行，辯稱：伊係怕甲○○來尋仇，才回
    家拿開山刀，伊回到車行後，打電話給甲○○問他為何要打
    伊，後來甲○○來車行，係甲○○先舉鋸子要砍伊的頭部，
    伊才去拿開山刀，伊沒有要殺甲○○的意思，係基於正當防
    衛，才回手砍他的云云。經查：
(一)被告於上開時、地與蘇致紋、蘇振豐、張祐誠及告訴人甲○
    ○飲酒聊天，席間因被告將高粱酒倒入告訴人之啤酒杯內為
    告訴人發現，告訴人心生不悅，隨即持礦泉水保特瓶敲打被
    告頭部而發生口角爭執，嗣後雙方不歡而散，各自離去，旋
    被告撥打電話邀約告訴人至永和車業機車行見面，雙方就分
    騎機車抵達上開機車行等情，迭據被告於警詢、偵訊及本院
    審理時均坦承不諱，核與證人即告訴人甲○○於警詢時之證
    述及證人張祐誠、蘇致紋於本院95年度訴字第506 號案件審
    理時證述相符（分別見東警刑分偵字第0950001034號卷第18
    頁至第20頁、本院95年度訴字第506 號卷第67頁反面、第72
    頁反面至第73頁反面），是此部分之事實堪以採信。
(二)又被告與告訴人返回永和機車車業行，雙方再度發生口角衝
    突，告訴人即至機車取出鋸子1 支，被告即至機車取出開山
    刀1 支，2 人即分持上開兇器走向對方互朝對方由上往下方
    向揮砍，而被告所持開山刀砍中告訴人之手臂，告訴人手臂
    因而受傷流血，並有肉脫落等事實，業據證人蘇致紋於本院
    95年度訴字第506 號案件審理時證述綦詳（見本院95年度訴
    字第506 號卷第68頁至第72頁），並有證人張祐誠於本院上
    開案件審理時證述：「我看到他們時他們已經在互砍了，他
    們一直砍，我看到有流血，他們2 人都有受傷」（見同上本
    院卷第73頁）、證人即告訴人甲○○於警詢中供述：被告第
    1 刀砍中伊左手前臂，伊有以鋸子阻擋，被告砍到伊手部的
    傷有左手1 刀、右手5 刀等語及於本院上開案件審理時供述
    ：案發當天被告就準備了開山刀，被告拿開山刀衝過來就由
    上往下砍伊的頭，伊用左手去擋，所以第1 刀就砍到伊的左
    手，伊拿鋸子去擋，一直砍到鋸子斷掉，伊一直流血等語在
    卷可參（見同上警卷第20頁、第28頁及同上本院卷第13頁背
    面）。又告訴人因而受有(1)右手掌切割傷併第4 、5 掌骨骨
    折及肌腱斷裂、(2)右手肘部割傷併尺骨骨折及肌腱斷裂、(3)
    右肩切割傷、(4)左手切割傷併尺骨骨折、尺側神經、血管斷
    裂及肌腱斷裂，並造成右手第4 、5 指功能完全喪失，左上
    肢機能因尺神經受損而有部分功能喪失等傷害，亦有長庚醫
    院94年11月22日診斷證明書1 紙在卷可按，是告訴人所受傷
    勢核與其所指述之情節相符。此外，復有開山刀1 支扣案可
    佐，足堪認定被告於案發當天，確有持開山刀砍傷並造成告
    訴人受有上開之傷害之情。
(三)按刑法上殺人罪與傷害罪之區別，應視行為人有無殺意為斷
    ，而判斷行為人是否具有殺人故意，雖被害人受傷部位、傷
    痕之多寡、是否為致命部位、受傷之程度、下手輕重、兇器
    種類及行為人與被害人間之關係等，不能據為認定有無殺意
    之唯一標準，但加害人之下手情形如何，於審究犯意方面，
    仍不失為重要參考資料。查頭部為人體器官中樞，持刀械朝
    人之頭部砍殺，均足以產生大量出血而致人於死，乃一般常
    人所得預見。查本件被告持以砍傷之開山刀，係單刃開鋒，
    刀刃部分為鐵質，刀刃長24公分、寬4.8 公分、刀柄長20公
    分，此經本院勘驗屬實（見本院卷第28頁背面）及警卷所附
    之照片2 幀可參（見同上警卷第73頁）。本案被告係持開山
    刀，朝告訴人頭部由上往下砍乙節，業據證人即甲○○於警
    詢時證稱：被告持開山刀第1 刀是往伊的正面頭部砍下去，
    伊舉起左手去擋等語明確在卷（見同上警卷第28頁），核與
    證人蘇致紋於本院另案審理時證述：雙方均由上從對方的頭
    部往下砍，互砍約1 、2 分鐘，直到甲○○的工具斷掉後，
    他們二人就抱在一起，沒有其他的動作等情節相符（見本院
    95 年 度訴字第506 號卷第69頁及背面）；再佐以長庚醫院
    所出具之診斷證明書及所拍攝之照片可知（見同上警卷第64
    頁），被害人左手肌腱、神經、血管均斷裂，深可見骨，並
    造成右手肘部尺骨骨折等情狀，所受創傷深鉅，顯見被告下
    手之力道非微，而殺意甚堅。被告於第1 刀下手時，因告訴
    人舉手阻擋，惟已造成告訴人手臂嚴重創傷，而未傷及頭部
    ，又持續揮砍約1 、2 分鐘，直迄告訴人手持之鋸子斷裂後
    ，雙方纏抱後始罷手離去，顯見其並非單純教訓、傷害之意
    ，其實施加害行為時，應有使人喪失生命之殺人故意至明。
    至辯護人雖以被告係見告訴人倒地後自行離開現場，並未予
    以繼續砍傷為由，認被告並無殺人之犯意置辯，惟如上所述
    ，依被告案發時年方20歲，血氣方剛，並帶酒意，已因上開
    混酒事宜發生爭執已有仇隙，又以電話邀約告訴人談判並攜
    帶兇器即開山刀前往，而所持之兇器至為銳利堅硬、下手力
    道之猛烈、實施之時間達數分鐘及對告訴人揮砍之部位、方
    向等綜合情狀判斷，尚難認為被告僅有傷害之犯意。從而，
    被告持刀砍殺之際，即有使告訴人喪失生命之殺人故意至明
    ，是被告空言否認有殺人故意云云，應屬卸責之詞，不足採
    信。
(四)被告雖辯稱：當天係告訴人持鋸子衝過來馬路往伊之頭部砍
    下，伊才去機車上拿開山刀抵擋防身，係出於正當防衛而造
    成告訴人之傷害云云。惟按正當防衛必須對於現在不法之侵
    害始得為之，侵害業已過去，即無正當防衛可言。至彼此互
    毆，又必以一方初無傷人之行為，因排除對方不法之侵害而
    加以還擊，始得以正當防衛論。故侵害已過去後之報復行為
    ，與無從分別何方為不法侵害之互毆行為，均不得主張防衛
    權。況依一般社會經驗法則，互毆係屬多數動作構成單純一
    罪而互為攻擊之傷害行為，縱令一方先行出手，而還擊一方
    在客觀上苟非單純僅對於現在不法之侵害為必要排除之反擊
    行為，因其本即有傷害之犯意存在，則對其互為攻擊之還手
    反擊行為，自無主張防衛權之餘地。本件證人張祐誠、蘇致
    紋於本院95年度訴字第506 號案件審理時均證述：被告與告
    訴人2 人係走向對方互砍，第一刀是2 人衝過去互砍等語（
    見本院95年度訴字第506 號卷第70頁背面、第71頁背面、第
    73頁），證人蘇致紋於上開案件審理時更證稱：他們各自從
    他們的機車踏板那裡拿出工具，之後就從馬路中央走向對方
    ，2 人互砍，都是由上往下的互砍，2 個人都有受傷，看起
    來不像是在擋對方而已，伊沒有辦法判斷是何人先走向何人
    ，第1 刀甲○○左手臂的肉就掉下來，就一直互相砍來砍去
    ，砍到鋸子斷掉他們2 個才互抱在一起，無法算出砍了幾刀
    等語（見同上本院卷第70頁背面、第71頁背面、第72頁），
    顯見被告與告訴人係同時持刀互砍，而無從分別何方為不法
    侵害，揆諸上開說明，自不得主張防衛權。況且被告與告訴
    人先在機車行因飲酒發生爭執，後來不歡而散各自離去後，
    被告並撥打電話邀約告訴人返回機車行見面，被告及告訴人
    又均各攜帶開山刀及鋸子前往（被告係蓄意攜帶開山刀前往
    機車行之理由詳後 (五)所 述），嗣雙方見面後再度發生口
    角，已如上所述，足見被告已事先認識告訴人因喝酒糾紛，
    已然對被告心生怨懟，若返回現場必定引發告訴人不滿甚至
    發生肢體衝突，且被告係返回家中取出開山刀再返回現場，
    並與告訴人口角衝突，激怒告訴人，使告訴人因而持鋸子攻
    擊，被告再持開山刀相對；再者被告明知蘇致紋、張祐誠均
    在場，見告訴人持鋸子相向，竟未騎乘機車逃逸或高聲呼救
    ，此為被告所不否認，反趁隙拿取機車腳踏板上之開山刀與
    之互砍，足見被告自始即有以開山刀攻擊告訴人之意思。其
    辯稱並無傷害之犯意，而係出於正當防衛云云，係卸責之詞
    ，要無可採。
(五)再被告辯稱係因告訴人知悉其工作地點，故返回家中取出開
    山刀約同告訴人談判，以避免告訴人來尋仇云云，惟查，被
    告自承其職業為修理機車，原為在蘇致紋所經營之永和車業
    機車行工作，核與證人蘇致紋證述相符，顯見被告之職業所
    需工具與開山刀並無關連，且依吾人一般生活經驗，無須將
    開山刀隨身攜帶或置於機車上以防身，而被告亦自承該開山
    刀係發生爭執後，返家取出者，足徵被告先與告訴人發生口
    角，又係主動撥打告訴人電話邀其前往機車行碰面時，已可
    預見彼此可能發生肢體衝突，是其攜帶開山刀前往並置於機
    車腳踏板上，係用以殺害告訴人至明。
(六)綜上所述，被告上開所辯各節，均無足採，本件事證明確，
    ，被告犯行應堪認定。
三、論罪科刑
(一)比較新舊法：按「行為後法律有變更者，適用行為時之法律
    。但行為後之法律有利於行為人者，適用最有利於行為人之
    法律。」刑法第2 條第1 項定有明文。查被告行為後，於94
    年2 月2 日公布而於95年7 月1 日施行之修正刑法第64條第
    2 項、第65條第2 項規定，死刑減輕者為無期徒刑、無期徒
    刑減輕者為20年以下15年以上有期徒刑，較修正前刑法第64
    條第2 項、第65條第2 項規定，死刑減輕者為無期徒刑或為
    15年以下12年以上有期徒刑、無期徒刑減輕者為7 年以上有
    期徒刑，對被告為不利，故以適用行為時之刑法第64條第2
    項、第65條第2 項對被告較為有利，應依被告所涉全部罪刑
    比較結果，依刑法第2 條第1 項前段之規定，認以整體適用
    修正前刑法之規定。
(二)核被告所為，係犯刑法第271 條第2 項、第1 項之殺人未遂
    罪。又被告已著手於殺人犯行之實行而不遂，為未遂犯，爰
    依刑法第25條第2 項規定，減輕其刑（修正前刑法第26條前
    段有關一般未遂犯之處罰效果移列新刑法第25條第2 項後段
    ，因不屬於刑罰法律之變更，自無刑法第2 條第1 項比較新
    舊法之問題）。爰審酌被告並無前科，有本院卷存臺灣高等
    法院被告前案紀錄表1 紙可證，素行尚屬良好，其僅因細故
    衝突，即持開山刀暴力相向，致被害人受有上開傷害，且犯
    罪後，被告始終否認殺人，又迄今未能與被害人達成和解，
    自應受相當之刑事非難，兼衡被告及告訴人2 人發生衝突之
    緣由及情狀等一切情狀，量處如主文所示之刑，以示懲戒。
    至扣案之開山刀1 支，係供被告殺人所用之物，且為被告所
    有，業據被告供明在卷（見本院卷第28頁背面），應依刑法
    第38條第1 項第2 款規定，宣告沒收。
據上論結，應依刑事訴訟法第299 條第1 項前段、刑法第2 條第
1 項前段、第271 條第1 項、第2 項、第25條第2 項、第38條第
1 項第2 款，判決如主文。
中　　華　　民　　國　　96　　年　　11　　月　　22　　日
                  刑事第二庭  審判長法  官  黃國永
                                    法  官  陳松檀
                                    法  官  陳海寧
以上正本證明與原本無異。
如不服本判決應於收受本判決送達後10日內向本院提出上訴書狀
，其未敘述上訴理由者，並得於提起上訴後10日內向本院補提理
由書狀（均須按他造當事人之人數附繕本）「切勿逕送上級法院
」
中　　華　　民　　國　　96　　年　　11　　月　　22　　日
                                書記官  馮得弟
附錄本案論罪科刑法條
刑法第271條（普通殺人罪）
殺人者，處死刑、無期徒刑或 10 年以上有期徒刑。
前項之未遂犯罰之。
預備犯第 1 項之罪者，處 2 年以下有期徒刑。
